【裁判字號】    97,上訴,2100
【裁判日期】    970611
【裁判案由】    偽造文書等
【裁判全文】
臺灣高等法院刑事判決                97年度上訴字第2100號
上  訴  人  臺灣板橋地方法院檢察署檢察官
被      告  戊○
上列上訴人因被告偽造文書等案件，不服臺灣板橋地方法院97年
度訴字第389號，中華民國97年2月29日第一審判決（起訴案號：
臺灣板橋地方法院檢察署96年度偵緝字第2292號），提起上訴，
本院判決如下：
    主  文
原判決撤銷。
戊○共同連續行使偽造私文書，足以生損害於他人，處有期徒刑
壹年。緩刑年。
    事  實
一、戊○與魏振桂（由臺灣板橋地方法院檢察署通緝中）係夫妻
    ，魏振桂於民國（下同）90年1月1日自任會首召集民間互助
    會，會員連同會首計45人，會期自90年1月1日起至93年9月1
    日止，會金為每會新臺幣（下同）2萬元，採內標制，底標
    為2,200元，每月1日20時在臺北縣永和市○○路○段352巷
    112弄26號4樓，由戊○主持開標及收取、交付會款等事宜。
    詎魏振桂、戊○竟共同基於意圖為自己不法之所有及行使偽
    造（準）私文書之概括犯意，分別於90年2月1日起至93年1
    月1日止之某3次會期，連續在上開開標地點，利用各互助會
    會員多未親自前往現場投標，且互不認識之機會，依民間互
    助會之習慣在紙（已滅失）上偽造會員己○○、甲○○、乙○○、張秋月、丁○○○（會單上記載蔡珠子）、丙○○、
    魏金花、林惠蘭等其中3人之署押並填寫不詳金額表明標息
    ，而偽造（準）私文書即標單各1紙，進而持之，提出此高
    於底標之標息參與競標並均得標，計冒標3會，均足以生損
    害於該3人，且均向活會之會員謊稱各該月份係分別由該3人
    得標，致使各該活會之會員因此而陷於錯誤，仍陸續向戊○
    交付活會之會款，戊○即連續以此方法詐得各次會款扣除當
    月標息，再乘以當次活會會員人數之金額。嗣於93年3月1日
    即第39會會期時，會員己○○、甲○○、乙○○、丙○○、
    丁○○○未見戊○、魏振桂2人出面主持開標，方發現2人已
    逃匿無蹤，經向其他會員查詢，得知尚有10名活會會員未得
    標，己○○、甲○○、乙○○、丙○○、丁○○○始知受騙
    而揭發上情。
二、案經被害人己○○、甲○○、乙○○訴由臺北縣政府警察局
    永和分局報請及被害人己○○、丙○○、丁○○○訴請臺灣
    板橋地方法院檢察署檢察官偵查起訴。
    理  由
一、按被告以外之人於審判外之言詞或書面陳述，除法律有規定
    者外，不得作為證據；被告以外之人，於偵查中向檢察官所
    為之陳述，除顯有不可信之情況者外，得為證據；又被告以
    外之人於審判外之陳述，雖不符合同法第159條之1至第159
    條之4之規定，但經當事人於審判程序同意作為證據，法院
    審酌該言詞陳述或書面陳述作成時之情況，認為適當者，亦
    得為證據。當事人、代理人或辯護人於法院調查證據時，知
    有第159條第1項不得為證據之情形，而未於言詞辯論終結前
    聲明異議者，視為有前項之同意，刑事訴訟法第159條第1項
    、第159條之1第1項及第159條之5分別定有明文。查本件被
    告戊○對於卷內之供述證據及非供述證據，於原審及本院審
    理時均不爭執其證據能力，自得採為證據，核先敘明。
二、上揭事實，業據被告戊○迭於偵查、原審及本院審理時均供
    承不諱，核與告訴人即被害人己○○、甲○○、乙○○、丙○○、丁○○○於警詢及偵查中以證人身分結證所指述之情
    節暨證人張秋月、林惠蘭於偵查中所結證之情節均相符，並
    有互助會會單、得標金額紀錄表各1份附卷可稽。本件事證
    明確，被告犯行洵堪認定。
三、被告行為（犯罪）後，刑法業於94年2月2日修正公布，於95
    年7月1日施行生效。按「行為後法律有變更者，適用行為時
    之法律，但行為後之法律有利於行為人者，適用最有利於行
    為人之法律」，修正後刑法第2條第1項定有明文。此條規定
    係規範行為後法律變更所生新舊法比較適用之準據法，本身
    尚無新舊法比較之問題，於新法施行後，應一律適用新法第
    2條第1項之規定，為「從舊從輕」之比較，先予明，再按
    本次法律變更，比較時應就罪刑有關之共犯、未遂犯、想像
    競合犯、牽連犯、連續犯、結合犯，以及累犯加重、自首減
    輕暨其他法定加減原因（如身分加減）與加減例等一切情形
    ，綜其全部罪刑之結果而為比較（最高法院95年5月23日95
    年第8次刑事庭會議決議參照）。茲就本件新舊法比較結果
    述如下：
  (一)關於罰金刑，刑法分則編各罪所定罰金刑之貨幣單位原為銀
    元，修正前刑法第33條第5款規定：「罰金：1元（銀元）以
    上。」，而依罰金罰鍰提高標準條例規定，就72年6月26日
    前修正之刑法部分條文罰金數額提高2至10倍，其後修正者
    則不提高倍數，並依現行法規所定貨幣單位折算新臺幣條例
    規定，以銀元1元折算新臺幣3元。修正後刑法第33條第5款
    規定：「罰金：新臺幣1千元以上，以百元計算之。」，刑
    法第33條第5款所定罰金貨幣單位經修正為新臺幣後，刑法
    分則各罪所定罰金刑之貨幣單位亦應配合修正為新臺幣，為
    使刑法分則編各罪所定罰金之最高數額與刑法修正前趨於一
    致，乃增訂刑法施行法第1條之1：「中華民國94年1月7日刑
    法修正施行後，刑法分則編所定罰金之貨幣單位為新臺幣。
    94年1月7日刑法修正時，刑法分則編未修正之條文定有罰金
    者，自94年1月7日刑法修正施行後，就其所定數額提高為30
    倍。但72年6月26日至94年1月7日新增或修正之條文，就其
    所定數額提高為3倍。」。從而，刑法分則編各罪所定罰金
    刑之最高數額，於上開規定修正後並無不同，惟修正後刑法
    第33條第5款所定罰金刑最低數額，較之修正前提高，自以
    修正前刑法第33條第5款規定有利於被告。
  (二)刑法第56條連續犯之規定，新法修正業已刪除，亦即於新法
    修正施行後，被告之數犯罪行為，即須分論併罰。此刪除雖
    非犯罪構成要件之變更，但顯已影響行為人刑罰之法律效果
    ，自屬法律有變更，依刑法第2條第1項規定，比較新、舊法
    結果，仍應適用較有利於被告之行為時法律即舊法論以連續
    犯。
  (三)修正後刑法第55條規定，業已廢除牽連犯之規定。亦即犯一
    罪而其方法或結果之行為犯他罪名者，依修正前刑法第55條
    後段規定，認屬牽連犯，應從一重處斷。但依修正後刑法第
    55條規定，則已無牽連犯可資適用，即應將各該犯行以數罪
    併合處罰。故以適用修正前關於牽連犯之規定，自係較為有
    利。
  (四)刑法第28條原規定：「2人以上共同『實施』犯罪之行為者
    ，皆為共同正犯。」新法修正為：「2人以上共同『實行』
    犯罪之行為者，皆為共同正犯。」將舊法之「實施」修正為
    「實行」。原「實施」之概念，包含陰謀、預備、著手及實
    行等階段之行為，修正後僅共同實行犯罪行為始成立共同正
    犯。是新法共同正犯之範圍已有限縮，排除陰謀犯、預備犯
    之共同正犯。新舊法就共同正犯之範圍既因此而有變動，自
    屬犯罪後法律有變更，而非僅屬純文字修正，應有新舊法比
    較適用之問題，而新法並未較有利於被告，仍應適用舊法即
    行為時法（最高法院97年度台上字第1408號判決參照）。
  (五)至於想像競合犯之規定，現行刑法第55條雖增列但書規定：
    「但不得科以較輕罪名所定最輕本刑以下之刑」，惟該但書
    之規定，係科刑之限制，為法理之明文化，非屬法律之變更
    ，自無庸依現行刑法第2條第1項規定為新舊法比較適用（前
    述最高法院刑事庭會議決議意旨參照），應逕予適用修正後
    之規定。
  (六)綜上所述，本案修正後之規定並未對被告更為有利，依據刑
    法第2條第1項前段，連續犯、牽連犯、共同正犯、刑法第33
    條第5款應一體適用修正前刑法之規定。
四、按民間互助會之標單上記載會員投標之金額及投標人署押姓
    名，雖未記載「標單」二字，但依民間互助會之習慣該紙張
    上之記載，足以表示登載名義人擬以所載金額標取該互助會
    用意之證明，依刑法第220條第1項之規定，應以文書論。被
    告偽造己○○、甲○○、乙○○、張秋月、丁○○○、丙○○、魏金花、林惠蘭等其中3人之標單，持以參與競標，並
    於得標後向活會會員詐取會款，核其所為，係犯刑法第216
    條、第220條第1項、第210條之行使偽造（準）私文書罪及
    同法第339條第1項之詐欺取財罪。被告先後3次上開行使偽
    造（準）私文書與詐欺取財之犯行，均時間緊接，罪名相同
    ，均顯係基於概括犯意而為，均應各依修正前刑法第56條規
    定（連續犯）論以一罪，並加重其刑。其所犯上開行使偽造
    （準）私文書罪與詐欺取財罪間，有方法結果之牽連關係，
    為牽連犯，應依修正前刑法第55條之規定，從一重之行使偽
    造（準）私文書罪處斷。被告於各該開標日以一詐欺行為，
    致使所有數活會會員均陷於錯誤而交付會款，係一行為侵害
    數個法益，同時觸犯數詐欺取財之罪名，為想像競合犯，應
    從一重之詐欺取財罪處斷。其偽造被冒標會員署押之行為，
    為偽造（準）私文書之階段行為及其偽造後復持以行使，偽
    造（準）私文書之低度行為應為行使之高度行為所吸收，均
    不另論罪。被告戊○與魏振桂（由臺灣板橋地方法院檢察署
    通緝中）就本件犯罪事實有事實欄所載之犯意聯絡及行為分
    擔，為共同正犯。
五、原審以被告戊○罪證明確，因而予以論罪科刑，固非無見，
    惟查，被告經通緝後，為警緝獲到案，乃不符合減刑之規定
    ，如下所述，原審竟予以減刑，已有未合，又刑法第28條經
    修正後，新法之範圍已有限縮，排除陰謀犯、預備犯之共同
    正犯。新舊法就共同正犯之範圍既因此而有變動，自屬犯罪
    後法律有變更，而非僅屬純文字修正，應有新舊法比較適用
    之問題，原判決未予比較適用，亦有未洽。檢察官以原審漏
    未審酌中華民國96年罪犯減刑條例第5條之除外規定，而予
    被告減刑，顯有違誤為由提起上訴，為有理由，且原判決亦
    有其他可議之處，即屬無可維持，自應由本院予以撤銷改判
    。爰審酌被告並無前科，有本院被告前案紀錄表1份在卷足
    憑，其意圖為自己不法之所有，召集互助會，擔任會首，虛
    列會員，而以行使偽造（準）私文書詐欺之方式，冒標活會
    會員之會款，其生活狀況、智識程度、犯罪之次數及金額，
    犯罪之動機、目的、手段、犯罪所生之危害、犯罪後於偵審
    時坦承之態度及其已與被害人達成民事調解，且被害人甲○○、乙○○及告訴人己○○、丙○○、丁○○○於原審及本
    院審理時均表示願意原諒被告等一切情狀，量處有期徒刑1
    年，以資懲儆。另按中華民國96年罪犯減刑條例實行前，經
    通緝而未於中華民國96年12月31日以前自動歸案接受偵查、
    審判或執行者，不得依本條例減刑，中華民國96年罪犯減刑
    條例第5條定有明文。查被告戊○於本件偵查中因合法傳喚
    、拘提均未到案，經臺灣板橋地方法院檢察署於95年1月26
    日以板檢榮偵寒緝字第000429號通緝在案，嗣被告於96年7
    月27日，在台南縣善化鎮遭台南縣警察局善化分局緝獲，並
    於同日經警解送同上檢察署歸案等情，有前揭通緝書、台南
    縣警察局善化分局通緝案件移送書附卷可憑。被告既係在中
    華民國96年罪犯減刑條例施行（即96年7月16日）前經通緝
    ，且未於96年12月31日以前自動歸案接受偵查、審判或執行
    ，依前揭說明，自不能獲邀減刑之寬典。被告於本院審理時
    辯稱未收到傳票，不知被通緝云云，惟查，本案於偵查中經
    檢察官分別就被告當時之住居所，對被告數次傳喚、拘提未
    著，有送達證書、拘票等在卷可稽，被告因行蹤不明，經傳
    、拘未到，因而遭通緝等情，非無所憑，被告所辯不知被通
    緝云云，自不足採。
六、次按前開刑法修正之際，第74條關於緩刑之規定固亦併予修
    正，惟刑法規範發生變更時，檢討跨越新舊法之適用關係，
    判斷基準應在其所規範之對象，而非全然繫於行為時與否。
    按宣告緩刑，則應就被告有無再犯之虞，及能否由於刑罰之
    宣告而策其自新等，加以審酌，與被告之犯罪情節，並無必
    然關係，最高法院95年臺上字第4118號判決已有指明，故緩
    刑之宣告與被告之犯罪行為無涉。職此，緩刑規定之變更，
    其適用關係乃以案件在裁判時為準，並非以行為時為準，最
    高法院95年第8次刑事庭會議決議亦認縱犯罪在新法施行前
    ，緩刑之宣告，仍應適用新刑法第74條之規定。本件被告前
    未曾因故意犯罪受有期徒刑以上刑之宣告，有本院被告前案
    紀錄表1份在卷足憑，其因一時失慮，致觸犯本件犯行，於
    犯罪後已坦承犯行並與被害人達成民事調解，被告經此偵審
    程序及刑之宣告等教訓後，當知警惕，應無再犯之虞，且被
    害人及告訴人於原審及本院審理時均表示願意原諒被告，本
    院認所宣告之刑，以暫不執行為適當，爰併予宣告緩刑3年
    ，以啟自新。
七、至被告所偽造之標單及其上被告所偽造之署押，在開標後均
    已丟棄，業據被害人己○○、丁○○○於警詢時供明在卷，
    信已滅失，爰不予宣告沒收，附此明。
據上論斷，應依刑事訴訟法第369條第1項前段、第364條、第299
條第1項前段、刑法第2條第1項前段、修正前刑法第28條、第56
條、第55條、刑法第55條、第216條、第220條第1項、第210條、
第339條第1項、第74條第1項第1款、刑法施行法第1條之1第1項
、第2項前段，判決如主文。
本案經檢察官張秋雲到庭執行職務。
中    華    民    國    97    年    6     月    11    日
                  刑事第十一庭審判長法  官  張連財
                                    法  官  楊照男
                                    法  官  洪光燦
以上正本證明與原本無異。
如不服本判決，應於收受送達後十日內向本院提出上訴書狀，其
未敘述上訴之理由者並得於提起上訴後十日內向本院補提理由書
（均須按他造當事人之人數附繕本）。
                                    書記官  駱麗君
中    華    民    國    97    年    6     月    11    日
附錄本案論罪科刑法條全文
刑法第216條
行使第210 條至第215 條之文書者，依偽造、變造文書或登載不
實事項或使登載不實事項之規定處斷。
刑法第210條
偽造、變造私文書，足以生損害於公眾或他人者，處5 年以下有
期徒刑。
刑法第220條
在紙上或物品上之文字、符號、圖畫、照像，依習慣或特約，足
以為表示其用意之證明者，關於本章及本章以外各罪，以文書論
。
錄音、錄影或電磁紀錄，藉機器或電腦之處理所顯示之聲音、影
像或符號，足以為表示其用意之證明者，亦同。
刑法第339條
意圖為自己或第三人不法之所有，以詐術使人將本人或第三人之
物交付者，處5 年以下有期徒刑、拘役或科或併科1 千元以下罰
金。
以前項方法得財產上不法之利益或使第三人得之者，亦同。
前二項之未遂犯罰之。


司法院資訊處製作；財團法人民間司法改革基金會備份。
